【裁判字號】    89,易,1601
【裁判日期】    890720
【裁判案由】    詐欺
【裁判全文】
臺灣板橋地方法院刑事判決                        八十九年度易字第一六一號
    公  訴  人  臺灣板橋地方法院檢察署檢察官
    被      告  乙○○
右列被告因詐欺案件，經檢察官提起公訴（八十八年度偵字第一七四一五號），本院
判決如左：
    主  文
乙○○意圖為自己不法之所有，以詐術使人將本人之物交付，處有期徒刑肆月。
    事  實
一、乙○○為靖元百豐國際實業有限公司（下稱靖元公司）之董事，意圖為自己不法
    之所有，於民國八十七年四月十日，向甲○○謊稱未上市之靖元公司之前景佳，
    獲利高，目前正預備募股，由於此公司遠景看好，投資新台幣（下同）十萬元可
    以獲利六十萬元，正是投資的大好機會，伊有特殊管道可先行認購，機會難得，
    若等到市場公開募集，恐怕有錢也買不到，現可委由伊代辦認購事宜等語，並出
    示虛構之靖元公司營業說明資料供甲○○閱覽，甲○○因此陷於錯誤，於同年月
    十四日，在台北縣新莊中港郵局，將十萬元匯入乙○○所指定由不知情之彭增榮
    所開立之郵局帳戶（局號０三一０００─九，帳號一七一五四三─二）內，用以
    認購靖元公司股票兩張。詎乙○○於收受甲○○之匯款後，甲○○再三請求乙○
    ○交付股票，乙○○均以各種理由推諉，甲○○始知受騙。
二、案經甲○○訴請臺灣板橋地方法院檢察署檢察官偵查起訴。
    理  由
一、訊據被告乙○○固坦承伊曾提示上開靖元公司之營業說明資料供甲○○閱覽，邀
    請甲○○投資入股靖元公司，嗣伊已收到甲○○匯入之上開十萬元，且迄未交付
    靖元公司股票與甲○○等情，惟矢口否認有詐欺取財之犯行。經查：右揭事實迭
    據告訴人甲○○於檢察官偵查中及本院審理時指訴綦詳，證人李瑟芬於偵查中具
    結證稱：被告曾與伊、甲○○一同吃飯，當時被告有拿公司資料給伊及甲○○看
    等語，另證人黃旌峰於偵查中亦到庭具結證述：伊有一次到甲○○家，剛好被告
    打電話過來，甲○○用播音方式讓伊一起聽被告的說明，被告說甲○○本來要買
    五張股票，後來不買很可惜，被告說獲利金有六倍之多，且八十七年底可上市，
    要甲○○再考慮一下等語，並有上開靖元公司之營業說明資料一份及郵政國內匯
    款執據影本一紙附卷可稽。又上開靖元公司之營業說明資料記載：「靖元公司將
    投入開發費用約二十二億四千四百萬元，由美國提供技術以開發機車、汽車、遊
    艇、飛行器之引擎，且有低污染、低油耗、高性能、適用不同燃料等特色，並計
    劃成立汽機車工商綜合園區、輔導汽機車周邊相關產業技術開發、建立一專業測
    試跑道及國際標準混合賽車跑道、開發休閒娛樂區及發展國防暨航太科技，其商
    機預估可佔有一千二百ＣＣ以下汽機車大部分市場，汽車年產量超過一百萬輛以
    上，機車年產量超過二百萬輛以上，直昇機產量佔有率百分之五十，產業利益無
    法預估」云云，然查被告擔任董事之靖元公司，係於八十四年十月間經核准設立
    登記，其資本額僅五百萬元，其所營事業為：「一、銀、金、銅、鋁、錫、鈦、
    煤、鋅之買賣業務（黃金出口除外，以現貨交易為限）。二、代理國內外機械、
    電腦、電子、電子儀器及零組件（管制器除外）之買賣業務。三、防火建材器材
    及防火塗料之買賣業務。四、各種塑膠原料、發泡劑、石化礦物原料、鋼鐵、電
    線、電纜、木材建築材料之買賣業務。五、代理國內外醫療器材之買賣業務。六
    、食品農產品之買賣、一般進出口貿易業務（許可業務除外）。七、代理國內外
    廠商前各項產品之投標報價業務。」，根本不得經營引擎等製造業，亦不得開發
    、經營工商綜合園區等業務，嗣經濟部調查靖元公司違反公司法第十條規定「公
    司設立登記後六個月尚未開始營業或開始營業後自行停止營業六個月以上」，乃
    於八十八年九月二十七日以經八八商字第八八九一一六五三號函命令解散在案並
    通知靖元公司及負責人即被告依公司法第三百九十六條規定於文到十五日內向經
    濟部中部辦公室申請解散登記，其後因靖元公司逾期仍未辦理，經濟部再於八十
    九年三月三十一日以經八九中字第六六二二七０號函撤銷靖元公司登記等情，有
    經濟部中部辦公室八十九年五月卅一日經八九中辦三管字第０八九一七四號函及
    附件在卷可考，顯見被告於邀請甲○○投資入股時，所提示供甲○○閱覽之上開
    靖元公司營業說明資料之內容純屬虛構。又被告於八十八年十一月三日檢察官初
    訊時陳稱：甲○○匯入上開十萬元係因伊鼓吹她投資TOPTECH公司，不是靖元公
    司云云（見偵卷第二十二頁），繼於八十八年十一月十五日及同年月二十四日檢
    察官訊問時改稱：當初是李瑟芬答應投資伊的綠色科技公司，後來又沒投資，之
    後介紹伊與甲○○認識，甲○○原本說要買五張股票，後來又不買，伊再遊說她
    說買二張，後來甲○○就匯十萬元買此二張股票錢．．．伊所說的公司股票是指
    綠色科技公司，不是靖元公司，伊當初拿靖元公司資料給甲○○，該資料是原始
    資料，後來公司名稱是綠色科技．．．．當初伊請甲○○投資之公司是台灣綠色
    速度科技公司（TAIWAN GREEN SPEEDTECH）云云，嗣被告於本院審理時再翻稱：
    伊邀甲○○匯入上開十萬元之目的，係在投資靖元公司云云（見本院八十九年五
    月二十三日訊問筆錄），被告供詞反反覆覆，所辯顯屬虛構，委不足採。綜上所
    述，本件事證明確，被告之犯行洵堪認定。
二、核被告所為，係犯刑法第三百三十九條第一項之詐欺取財罪。未查被告乙○○與
    彭增榮為夫妻關係，曾於八十年間明知已無支付能力，得知好友賀鶯秋（韓國華
    僑）之夫魏貽貺向臺北區中小企業銀行城中分行借貸之房屋貸款，因賀鶯秋之母
    趙先梅為之償還二百十萬元，尚有借款餘額可用，二人竟基於概括之犯意，意圖
    為自己不法之所有，於八十年十一月間先後數次至賀鶯秋位於臺北市○○路七五
    號一○樓之二住處，佯稱有一筆土地坐落於臺北縣汐止鎮遠東工業區，面積約三
    百餘坪之土地，因地主需錢孔急而拋售，有利可圖，惟尚短缺二百萬元，遊說賀
    鶯秋投資，賀鶯秋因經濟情況而不允，適賀鶯秋之母趙先梅自韓返臺，即遊說趙
    先梅投資，趙先梅經不起被告乙○○等人遊說即同意投資，然趙先梅於返回韓國
    僑居地前又反悔擬不投資，經賀鶯秋向被告乙○○說明，被告乙○○即謊稱已向
    地主訂約，若不投資須賠錢，致賀鶯秋陷於錯誤與之協議後，而同意先借款予被
    告乙○○二、三個月週轉後再返還，即向臺北區中小企業銀行城中分行增貸二百
    十萬元，並於同年月二十一日在該行由魏貽貺等至銀行蓋章領出二百十萬元交付
    款項予被告乙○○等犯罪事實，經台灣高等法院於八十八年十二月十五日以八十
    八年度上易字第四九０八號判決被告乙○○與彭增榮共同意圖為自己不法之所有
    ，以詐術使人將本人之物交付，各處有期徒刑柒月確定在案，此有上開台灣高等
    法院判決影本一份在卷可按，惟該案之犯罪時間與本案相隔有六、七年之久，且
    犯罪之手段迥不相同，兩案間顯無連續犯之裁判上一罪關係，前揭確定判決之既
    判力不能及於本案，無一事不再理原則之適用，附此敘明。爰審酌被告犯罪之動
    機、目的、手段、所詐得之金額，及犯後已與被害人甲○○達成和解（見卷附和
    解書影本一份，並經甲○○到庭陳明無訛），惟於偵審中未能坦承犯行，尚飾詞
    圖卸刑責等一切情狀，量處如主文所示之刑。
三、公訴意旨另以：被告於收受前揭匯款後，復意圖為自己不法之所有，向甲○○借
    款，並表示若甲○○拒絕借款，則一旦伊之財產全部被債權人查封，則甲○○所
    投資之上開款項將血本無歸，甲○○不疑有詐，再借款三十二萬五千元予被告，
    因認被告之上開行為亦涉犯刑法第三百三十九條第一項之詐欺取財罪嫌云云。惟
    按犯罪事實應依證據認定之，無證據不得推定其犯罪事實，又不能證明被告犯罪
    者，應諭知無罪之判決，刑事訴訟法第一百五十四條、第三百零一條第一項定有
    明文；又刑法第三百三十九條第一項詐欺罪之成立，以意圖為自己或第三人不法
    所有，以詐術使人將本人或第三人之物交付為要件；所謂以詐術使人交付，必須
    被詐欺人因其詐術而陷於錯誤，若其所用之方法，不能認為詐術，亦不致使人陷
    於錯誤，即不構成該罪（參照最高法院四十六年台上字第二六０號判例意旨）。
    訊據被告乙○○堅詞否認有此部分詐欺取財之犯行，經查告訴人甲○○於本院審
    理時到庭陳明：伊係因害怕先前匯入之上開十萬元無法取回，且因伊與被告係朋
    友關係，知道被告那陣子經濟狀況不好，想幫助被告，始借款三十二萬五千元與
    被告等語（見本院八十九年六月二日訊問筆錄），是告訴人既知悉被告於其借款
    當時經濟狀況不佳，基於朋友情誼，並因擔心先前匯入之上開十萬元無法取回，
    始同意借款三十二萬五千元予被告，則被告於客觀上尚無施用詐術之行為，告訴
    人於主觀上亦無陷於錯誤而交付借款之情事，自不能因被告事後未返還借款即推
    斷被告有詐欺取財之犯行。揆諸前揭說明，此部分與詐欺取財罪之構成要件有間
    ，惟公訴人認其與前揭論罪科刑部分有連續犯之裁判上一罪關係，爰不另為無罪
    之諭知。
據上論斷，應依刑事訴訟法第二百九十九條第一項前段，刑法第三百三十九條第一項
，罰金罰鍰提高標準條例第一條前段，判決如主文。
本案經檢察官黃和村到庭執行職務。
中    華    民    國       八十九     年      七      月      十八      日
                                  臺灣板橋地方法院刑事第三庭
                                      法  官  樊  季  康
                                      書記官  馬  秀  芳
中    華    民    國       八十九     年      七      月      二十四    日
附錄本案論罪科刑法條全文
刑法第三百三十九條第一項
意圖為自己或第三人不法之所有，以詐術使人將本人或第三人之物交付者，處五年以
下有期徒刑、拘役或科或併科一千元以下罰金。
以前項方法得財產上不法之利益或使第三人得之者亦同。
前二項之未遂犯罰之。


司法院資訊處製作；財團法人民間司法改革基金會備份。
